臺灣臺中地方法院刑事判決　　　　　　 100年度訴字第1989號
公　訴　人　臺灣臺中地方法院檢察署檢察官
被　　　告　陳玉財
指定辯護人　本院公設辯護人　戴遐齡
上列被告因偽造有價證券案件，經檢察官提起公訴（100 年度偵
緝字第557 號），本院判決如下：
    主    文
陳玉財意圖供行使之用，而偽造有價證券，處有期徒刑壹年陸月
，減為有期徒刑玖月。如附表所示本票偽造「南海通訊行」（即
「陳劉玉女」）、「陳寶玉」、「姚世昌」為共同發票人部分，
及偽造之「南海通訊行」、「陳劉玉女」、「陳寶玉」、「姚世
昌」印章各壹枚，均沒收。
    犯罪事實
一、陳玉財（原名陳建榮）於民國92年10月間，因欲與捷元股份
    有限公司（下稱捷元公司）簽訂合約，向捷元公司購買貨物
    ，且捷元公司要求其需與他人共同簽發本票，作為擔保，竟
    基於意圖供行使之用，而偽造有價證券之犯意，未經其母陳
    劉玉女、其妹陳寶玉、其繼父姚世昌之同意或授權，即於92
    年10月28日前數日內，在位於臺中市○區○○路4 段29號「
    南海通訊行」（為獨資商號，登記負責人為陳劉玉女）對面
    之某刻印店，利用不知情且經營該刻印店之不詳成年人，接
    續偽刻「陳劉玉女」、「陳寶玉」、「姚世昌」及「南海通
    訊行」之印章各1 枚；復於92年10月28日，在南海通訊行內
    ，於捷元公司業務人員所提供之空白本票，簽發發票金額為
    新臺幣（下同）100 萬元、發票日為92年10月28日，且在發
    票人欄除簽寫自己姓名並蓋章外，竟擅自冒用陳劉玉女（即
    南海通訊行）、陳寶玉及姚世昌之名義為共同發票人，在該
    張本票之發票人欄，同時簽寫南海通訊行之名稱及陳劉玉女
    、陳寶玉、姚世昌之姓名，並擅自蓋用前開所偽造之「南海
    通訊行」、「陳劉玉女」、「陳寶玉」、「姚世昌」印章（
    共4 枚印文），以表示陳劉玉女（即南海通訊行）、陳寶玉
    及姚世昌同意為該張本票之共同發票人之意，而偽造該張本
    票；又同時擅自冒用陳劉玉女（即南海通訊行）、陳寶玉及
    姚世昌之名義，於捷元公司經銷合約書及連帶保證人欄上偽
    造「陳劉玉女」、「陳寶玉」、「姚世昌」之簽名及印文，
    隨即一併連同上開本票同時交付予捷元公司之業務人員黃信
    偉而為行使（經銷合約書及連帶保證人欄上偽造私文書並行
    使部分，為本院100 年度訴字第1634號刑事判決既判力效力
    所及）。
二、案經被害人陳寶玉訴請臺灣臺中地方法院檢察署檢察官偵查
    起訴。
    理    由
壹、證據能力部分：
(一)、按被告以外之人於偵查中向檢察官所為陳述，除顯有不可信
    之情況者外，得為證據，同法第159 條之1 第2 項定有明文
    。偵查中對被告以外之人（包括證人、鑑定人、告訴人、被
    害人及共同被告等）所為之偵查筆錄，或被告以外之人向檢
    察官所提之書面陳述，性質上均屬傳聞證據。惟現階段刑事
    訴訟法規定檢察官代表國家偵查犯罪、實施公訴，依法其有
    訊問被告、證人及鑑定人之權，證人、鑑定人且須具結，而
    實務運作時，檢察官偵查中向被告以外之人所取得之陳述，
    原則上均能遵守法律規定，不致違法取供，其可信度極高，
    職是，被告以外之人前於偵查中已具結而為證述，除反對該
    項供述得具有證據能力之一方，已釋明「顯有不可信之情況
    」之理由外，不宜以該證人未能於審判中接受他造之反對詰
    問為由，即遽指該證人於偵查中之陳述不具證據能力。本件
    證人陳寶玉於檢察官偵查中所為之陳述，被告及其指定辯護
    人均未曾提及檢察官在偵查時有不法取供之情形，亦未釋明
    有「顯有不可信之情況」，故上揭證人在偵查中所為之證述
    ，均具有證據能力。
(二)、按被告以外之人（包括證人、鑑定人、告訴人、被害人及共
    同被告等）於審判外之陳述，雖不符刑事訴訟法第159 條之
    1 至之4 等之規定，而經當事人於審判程序同意作為證據，
    法院審酌該言詞陳述或書面陳述作成時之情況，認為適當者
    ，亦得為證據；當事人、代理人或辯護人於法院調查證據時
    ，知有刑事訴訟法第159 條第1 項不得為證據之情形，而未
    於言詞辯論終結前聲明異議者，視為有前項之同意，同法第
    159 條之5 定有明文。立法意旨在於傳聞證據未經當事人之
    反對詰問予以核實，原則上先予排除。惟若當事人已放棄反
    對詰問權，於審判程序中表明同意該等傳聞證據可作為證據
    ；或於言詞辯論終結前未聲明異議，基於尊重當事人對傳聞
    證據之處分權，及證據資料愈豐富，愈有助於真實發見之理
    念，且強化言詞辯論主義，使訴訟程序得以順暢進行，上開
    傳聞證據亦均具有證據能力。查，本判決下列所引用之證據
    ，其中各該被告以外之人於審判外之陳述，皆屬傳聞證據，
    惟被告及其指定辯護人、檢察官雖知上開證據資料為傳聞證
    據，但於本院準備程序及審判期日中均表示無意見而不予爭
    執，且迄至言詞辯論終結前亦未再聲明異議，本院審酌下列
    證據資料製作時之情況，尚查無違法不當及證明力明顯過低
    之瑕疵，亦認為以之作為證據應屬適當，故揆諸前開法律規
    定與說明，爰逕依刑事訴訟法第159 之5 規定，認前揭證據
    資料均例外有證據能力，合先敘明。
貳、實體理由：
一、上開犯罪事實，業據被告陳玉財於偵查中、本院準備程序及
    審理時均坦承不諱，核與告訴人陳寶玉於偵查中之指訴、證
    人陳劉玉女、姚世昌、施敦楚（捷元公司之法務人員）於本
    院審理時之證述情節相符，復有系爭本票影本、臺灣士林地
    方法院95年度票字第20754 號民事裁定影本、被告戶籍謄本
    影本、經濟部商業登記公示資料查詢明細、財團法人金融聯
    合徵信中心- 信用卡特約商店資訊、南海通訊行財團法人金
    融聯合徵信中心- 公司及獨資/ 合夥事業登記資訊、捷元公
    司經銷合約書等附卷可稽，足認被告之自白確與事實相符，
    堪以採信。本案事證明確，被告犯行堪以認定，應予依法論
    科。
二、又被告偽造上開本票時，雖有同時擅自冒用陳劉玉女（即南
    海通訊行）、陳寶玉及姚世昌之名義，於經銷合約書及連帶
    保證人欄（見本院卷第70至77頁）上偽造「陳劉玉女」、「
    陳寶玉」、「姚世昌」之簽名及印文，嗣一併連同上開本票
    同時交付予捷元公司之業務人員而為行使等情，然此部分涉
    犯行使偽造私文書罪部分，核與本院100 年度訴字第1634號
    刑事案件（下稱前案）被告自91年8 月至95年4 月間，偽刻
    「陳寶玉」、「陳美秀」之印章及偽簽渠等之簽名，用以偽
    造「北海通信國際有限公司」申請公司登記申請書、公司章
    程、股東同意書、切結書等，而為申請變更股東出資轉讓、
    變更登記、修正章程變更登記等情，而涉犯連續行使偽造私
    文書罪部分，有連續犯之裁判上一罪關係，前案業於100 年
    8 月22日判決在案，此部分應為前案判決既判力效力所及，
    併此敘明。
三、新舊法之比較適用：
    被告行為後，刑法業於94年2 月2 日修正公布部分條文，並
    於95年7 月1 日施行。依修正後刑法第2 條第1 項規定「行
    為後法律有變更者，適用行為時之法律。但行為後之法律有
    利於行為人者，適用最有利於行為人之法律」，此條規定與
    刑法第1 條罪刑法定主義契合，係規範行為後法律變更所生
    新舊法律比較適用之準據，是刑法第2 條本身雖經修正，尚
    無比較新舊法之問題，應一律適用裁判時之現行刑法第2 條
    ，以決定適用之刑罰法律，先予敘明。又本次修正涵蓋之範
    圍甚廣，故比較新舊法時，應就罪刑有關之共犯、牽連犯、
    連續犯、有無累犯加重、自首減輕暨其他法定加減原因與加
    減例等一切情形，綜其全部罪刑之結果而為比較，有最高法
    院95年5 月23日95年度第8 次刑庭會議決議可資參照。茲就
    本案有關之新舊法比較部分，臚列如下：
(一)、被告行為後，刑法第33條第5 款關於罰金刑之規定業經修正
    ，修正前刑法第33條第5 款規定：「罰金：1 元（銀元）以
    上」，並依現行法規所定貨幣單位折算新臺幣條例規定，以
    銀元1 元折算新臺幣3 元，修正後刑法第33條第5款 則規定
    ：「罰金：新臺幣1000元以上，以百元計算之」，惟修正後
    刑法第33條第5 款所定罰金刑最低數額，較之修正前提高，
    自以修正前刑法第33條第5 款規定較有利於被告。
(二)、被告行為時，本件據以論罪科刑之刑法第201 條第1 項法定
    刑中併科罰金部分，應適用廢止前罰金罰鍰提高標準條例第
    1 條前段，依行政院會銜司法院所定標準提高至10倍，經依
    現行法規所定貨幣單位折算新臺幣條例第2 條規定，折算為
    新臺幣後內容為：得併科新臺幣1 萬5 千元以下罰金。而刑
    法施行法於95年6 月14日修正增訂第1 條之1 ，其第1 項、
    第2 項規定：「中華民國94年1 月7 日刑法修正施行後，刑
    法分則編所定罰金之貨幣單位為新臺幣。94年1 月7 日刑法
    修正時，刑法分則編未修正之條文定有罰金者，自94年1 月
    7 日刑法修正施行後，就其所定數額提高為30倍。但72年6
    月26日至96年1 月7 日新增或修正之條文，就其所定數額提
    高為3 倍」查刑法第201 條第1 項自24年7 月1 日刑法施行
    起迄今未經修正，其法定刑罰金部分依照前開規定，應變更
    為：得併科新臺幣1 萬5 千元以下罰金。修正增訂前後，其
    實質內容並無變更。另觀諸刑法施行法第1 條之1 立法理由
    謂：因應刑法增修條文施行後，刑法第33條第5 款規定，罰
    金貨幣單位已改為新臺幣，是以同法各罪所定罰金貨幣單位
    ，自應配合上開規定修正；且因不再適用現行法規所定貨幣
    單位折算新臺幣條例，為使罰金數額趨於一致，避免衍生新
    舊法比較適用問題，以緩和實務適用法律之衝擊，於不變動
    罰金數額之前提下，而為制定。可見刑法施行法第1 條之1
    規定，係為取代廢止前罰金罰鍰提高標準條例第1 條及現行
    法規所定貨幣單位折算新臺幣條例第2 條而制定，具有新舊
    法律比較之特別準據法性質，此部分自無刑法第2 條第1項
    新舊法比較之問題，應逕適用刑法施行法第1 條之1 第1 項
    、第2 項前段準據法之特別規定，調整刑法第201 條第1 項
    之法定刑。
(三)、修正後刑法55條但書關於想像競合犯科刑之限制，僅為法理
    之明文化，非屬法律之變更，經最高法院95年第8 次刑事庭
    會議決議闡述至明，而無再予比較新舊法之問題。
(四)、修正前刑法第59條原規定「犯罪之情狀顯可憫恕者，得酌量
    減輕其刑」，修正後則改為「犯罪之情狀顯可憫恕，認科以
    最低度刑仍嫌過重者，得酌量減輕其刑」。惟依該條修正理
    由，乃謂依實務見解，本條係關於裁判上減輕之規定，必於
    審酌一切之犯罪情狀，在客觀上顯然足以引起一般同情，認
    為縱予宣告法定最低刑度猶嫌過重者，始有其適用，故乃增
    列文字將此適用條件予以明文化。由是可知，修正前後有關
    本條酌減之規定對行為人並無有利或不利之差異，當無比較
    新舊法之問題（最高法院95年5 月23日第8 次刑事庭會議決
    議六(一)參照）。
(五)、綜合上述各條文修正前、後之比較，以被告行為時即95年7
    月1 日修正施行前之刑法，較有利於被告，自應依修正後刑
    法第2 條第1 項前段規定，適用修正前刑法之相關規定予以
    論處。
四、論罪科刑：
(一)、按本票係可資流通市面之票據，為刑法第201 條規定之有價
    證券（最高法院著有31年上字第409 號判例參照）。又按刑
    法偽造有價證券罪，其偽造後持以行使，因偽造之目的在得
    以行使，故行使行為較偽造行為犯行為輕，應依吸收犯法則
    認行使之低度行為為偽造之高度行為所吸收（最高法院81年
    度臺上字第6349號判決意旨參照）。復按署押為構成有價證
    券之一部，如於偽造之有價證券上偽造署押，即吸收於偽造
    有價證券行為之內，不另構成偽造署押罪名；又刑法上所謂
    偽造署押，係指未經他人之授權或同意，而擅自簽署他人之
    姓名或劃押（包括以他人之名義按捺指印之情形）者而言（
    最高法院26年上字第1362號判例意旨及93年度臺上字第2057
    號判決意旨參照）。另按以偽造之有價證券供作擔保或作為
    新債清償而借款，則其借款行為，為行使有價證券以外之另
    一行為，其間有方法結果關係，應論以詐欺罪之牽連犯者，
    係指以偽造之有價證券供作擔保或作為新債清償，而有再借
    款之行為，始足當之（最高法院89年度臺上字第280 號判決
    意旨參照）。查被告冒用「陳劉玉女」（即「南海通訊行」
    ）、「陳寶玉」、「姚世昌」名義，在如附表所示之本票上
    發票人欄內偽簽渠等之署名及偽蓋印文，繼之交予捷元公司
    之業務人員而為行使，核被告所為，係犯刑法第201 條第1
    項之偽造有價證券罪。被告偽以「陳劉玉女」（即「南海通
    訊行」）、「陳寶玉」、「姚世昌」名義偽造署名及偽蓋印
    文之行為，為偽造有價證券之部分行為；而行使有價證券之
    低度行為，亦為偽造有價證券之高度行為所吸收，均不另論
    罪。被告持交偽造之上開本票予告訴人，係為了與捷元公司
    簽發經銷合約書所附帶條件之要求，並無再另有借款之行為
    ，業據證人施敦楚證述明確，依前開裁判意旨，自無另論以
    詐欺罪責，附此敘明。被告利用不知情且經營該刻印店之不
    詳成年人，偽刻「陳劉玉女」、「陳寶玉」、「姚世昌」及
    「南海通訊行」之印章各1 枚，為間接正犯。本件被告以一
    偽造行為，同時侵害「陳劉玉女」（即「南海通訊行」）、
    「陳寶玉」、「姚世昌」之權益，為一行為同時侵害渠等法
    益，而觸犯數相同罪名，為同種想像競合犯，應依刑法第55
    條之規定從一重處斷。
(二)、被告所犯上開偽造有價證券罪之法定本刑為3 年以上10年以
    下有期徒刑之罪，考其立法意旨在維護市場秩序，保障交易
    信用，本案被告係因急於與捷元公司訂立經銷合約書，本身
    法律知識有限，一時失慮才偽造該紙本票以供擔保，足見其
    並非專門偽造有價證券之集團成員，又被告雖冒用被害人「
    陳劉玉女」（即「南海通訊行」）、「陳寶玉」、「姚世昌
    」名義偽造本票，惟簽發本票之金額僅供擔保之用，且其上
    尚有被告本人為發票人部分仍為有效票據，其對市場交易秩
    序所造成之危害性並非重大，並已與捷元公司以25萬元達成
    和解；且被害人捷元公司、「陳劉玉女」（即「南海通訊行
    」）、「陳寶玉」、「姚世昌」亦均表明不欲追究被告刑責
    ，願意原諒被告之意，有和解書附卷為憑（見本院卷第15、
    59 至61 頁），是以被告所為雖有未洽，然就行為情狀觀之
    ，尚非全無可值同情憫恕之處，本院縱予量處前揭偽造有價
    證券罪名之法定最低度刑有期徒刑3 年，與被告所為犯行之
    輕重程度相較，仍有失諸衡平之憾，有情輕法重之情狀，客
    觀上足以引起一般之同情，爰依刑法第59條之規定酌減其刑
    。爰審酌被告冒用他人之名義共同簽發本票，有害於票據之
    流通性、文義性，並可能導致持票人追償無著，稽之被告犯
    案所用動機、手段、方法，被告本身罹患血癌，目前因經商
    失敗，房屋業遭拍賣（見本院卷第55頁），對被害人等所生
    之危害，再考量其已與被害人等達成和解，被告坦承犯行，
    犯後態度尚稱良好等一切情狀，量處如主文所示之宣告刑，
    以示懲儆。
(三)、按中華民國九十六年罪犯減刑條例已於96年7 月4 日公布，
    並自同年7 月16日起生效施行，被告犯罪時間係在96年4 月
    24日以前（其雖經通緝到案，惟96年12月25日始經發布通緝
    ，尚無該條例第5 條不得減刑之適用，最高法院96年度臺非
    字第332 號判決意旨參照），其所犯刑法第201 條第1 項偽
    造有價證券罪所宣告之刑度未逾有期徒刑1 年6 月，爰依中
    華民國96年罪犯減刑條例第2 條第1 項第3 款之規定，減其
    宣告刑2 分之1 。
(四)、末按偽造之本票固應依刑法第205 條規定宣告沒收，惟如發
    票人有2 人以上，其中僅部分發票人係偽造，對於真正發票
    人部分並非無效，自不得沒收，而票據權利之行使與票據本
    身不能分離，於此情形法院為沒收之宣告時，僅諭知偽造部
    分（即偽造發票人部分）沒收即可，不得將該紙票據本體宣
    告沒收，而剝奪合法持有人對於真正發票人之權利（最高法
    院89年度臺上字第2017號判決、92年度臺上字第6134判決、
    93年度臺上字第6386號、94年度臺上字第2061號判決意旨參
    照）。故如附表所示之本票1 紙，僅「南海通訊行」即「陳
    劉玉女」、「陳寶玉」、「姚世昌」部分係屬偽造，應依刑
    法第205 條之規定，不問屬於犯人與否，宣告沒收之（其上
    偽造之「南海通訊行」、「陳劉玉女」、「陳寶玉」、「姚
    世昌」簽名及印文，係包含在應沒收之本票內，無另行宣告
    沒收之必要）；至其上發票人陳建榮（即被告陳玉財之原名
    ）之簽名既為真正，其為發票人部分仍屬有效之票據，自毋
    庸宣告沒收。再按偽造之印章，不問屬於犯人與否，沒收之
    ，為刑法第219 條所定，為刑法第38條之特別規定，係採必
    須沒收主義，縱未經搜獲，如不能確切證明其已滅失而不存
    在，仍應為沒收之宣告（最高法院84年度臺上字第627 號判
    決要旨參照），是以本案被告偽刻「陳劉玉女」、「陳寶玉
    」、「姚世昌」及「南海通訊行」之印章各1 枚，雖未據扣
    案，但無證據可資證明確已滅失，仍應依刑法第219 條規定
    ，併予宣告沒收。
據上論斷，應依刑事訴訟法第299 條第1 項前段，刑法第2 條第
1 項前段、第201 條第1 項、第55條、第59條、第205 條、第
219 條，中華民國九十六年罪犯減刑條例第2 條第1 項第3 款、
第7 條，刑法施行法第1 條之1 第1 項、第2 項前段，判決如主
文。
本案經檢察官黃勝裕到庭執行職務。
中    華    民    國  100    年     12    月    9     日
            刑事第十三庭  審判長法  官  賴妙雲
                                法  官  楊欣怡
                                法  官  蔡美華
以上正本證明與原本無異。
如不服本判決應於收受判決後10日內向本院提出上訴書狀，並應
敘述具體理由；其未敘述上訴理由者，應於上訴期間屆滿後20日
內向本院補提理由書（均須按他造當事人之人數附繕本）「切勿
逕送上級法院」。
                                書記官  謝惠雯
中    華    民    國  100    年     12    月    9     日
附錄論罪科刑法條
刑法第201條第1項
意圖供行使之用，而偽造、變造公債票、公司股票或其他有價證
券者，處3 年以上 10 年以下有期徒刑，得併科 3 千元以下罰
金。
附表：
本票乙紙（發票日：92年10月28日；共同發票人：南海通訊行即
陳劉玉女、陳寶玉、陳建榮【即被告陳玉財】、姚世昌；面額新
臺幣100 萬元）